臺灣高等法院民事判決　　　　　　　 100年度上更(一)字第55號
上　訴　人　鍾明娟
訴訟代理人　郭蕙蘭律師
被　上訴人　臺灣中小企業銀行股份有限公司
法定代理人　羅澤成
訴訟代理人　王萬居
　　　　　　劉建甫
上列當事人間確認債權不存在等事件，上訴人對於中華民國99年
6月25日臺灣臺北地方法院99年度訴字第579號第一審判決提起上
訴，經最高法院發回更審，本院於100年11月29日言詞辯論終結
，判決如下：
    主  文
原判決關於駁回上訴人之訴及訴訟費用之裁判均廢棄。
確認被上訴人對於上訴人如附件所示債權憑證之債權逾被繼承人
鄭玉葉遺產範圍部分不存在。
被上訴人應塗銷上訴人所有坐落新北市○○區○○段287地號土
地應有部分5分之1暨其上新店區○○段15建號建物（即門牌號碼
：新北市○○區○○路10號）所有權全部，於民國97年11月4日
（字號：中店登字第01760號），為被上訴人設定之新台幣貳佰
捌拾壹萬伍仟參佰陸拾玖元之普通抵押權設定登記。
第一、二審及發回前第三審訴訟費用由被上訴人負擔。
    事實及理由
一、上訴人主張其於93年11月9日繼承被繼承人鍾鄭玉葉依附表
    所示債權憑證對被上訴人所負之連帶保證債務，惟由其繼續
    履行上揭保證債務實顯失公平，依民法繼承編施行法第1條
    之1及第1條之3規定，應認被上訴人依系爭債權憑證，對上
    訴人之債權於逾鍾鄭玉葉遺產範圍部分已不存在。被上訴人
    則否認之，則被上訴人對上訴人就系爭債權憑證所載之債權
    ，逾鍾鄭玉葉遺產範圍部分之存否即屬不明確，且能以本件
    確認判決除去之，上訴人提起本件訴訟有即受確認判決之法
    律上利益，合先敘明。
二、上訴人起訴主張：伊與原審共同原告鍾淑華、鍾宜璋、鍾宗
    原、鍾明菊係鍾鄭玉葉之繼承人。訴外人雅諾資訊股份有限
    公司（下稱雅諾公司）邀鍾鄭玉葉為連帶保證人向被上訴人
    借款，屆期未清償，經被上訴人訴請法院判命雅諾公司、鍾
    鄭玉葉應連帶給付新台幣（下同）2127萬元暨各該遲延利息
    、違約金勝訴確定，並經臺灣雲林地方法院民事執行處對之
    強制執行後，發給如附件所示92年10月4日91年執丙字第428
    8號債權憑證（下稱系爭債權憑證）其內容記載：債務人（
    包括鍾鄭玉葉)應連帶給付被上訴人372萬6388元及如該債權
    憑證附件所示之利息、違約金債權。鍾鄭玉葉於93年11月9
    日死亡，被上訴人持系爭債權憑證對伊強制執行（原法院97
    年度執字第30452號），查封伊所有坐落新北市○○區○○
    段287地號土地應有部分1/5暨其上15建號建物（即門牌號碼
    ：新北市○○區○○路10號房屋）所有權（下稱系爭房地）
    ，伊為避免系爭房地遭拍賣，遂於97年10月13日簽立分期清
    償協議書（下稱系爭協議書）予被上訴人，分期償還該保證
    債務，並於97年11月4日提供系爭房地為被上訴人設定金額
    281萬5369元之普通抵押權（下稱系爭抵押權）（收件年期
    ：97年  字號：中店登字第010760號）。惟被上訴人遲至鍾
    鄭玉葉過世4年後始對伊主張債權，且鍾鄭玉葉並未留有任
    何遺產，倘由伊繼續履行該保證債務，實顯失公平，則被上
    訴人對伊就系爭債權憑證之債權，於逾鍾鄭玉葉遺產範圍部
    分已不存在，而系爭抵押權乃伊為繼承鍾鄭玉葉所遺保證債
    務而設定，因被上訴人對伊就系爭債權憑證之債權於逾鍾鄭
    玉葉遺產範圍部分已不存在，亦失所附麗，伊自得請求被上
    訴人塗銷系爭抵押權登記。爰依民法繼承篇施行法第1條之3
    第2項、民法第767條第1項中段之規定，請求：(一)、確認被
    上訴人對伊就系爭債權憑證之債權逾鍾鄭玉葉遺產範圍部分
    不存在。(二)被上訴人應塗銷系爭抵押權設定登記。
三、被上訴人對其持附件所示債權憑證，對債務人鍾鄭玉葉之承
    承人即上訴人強制執行，查封上訴人所有系爭房地，嗣上訴
    人簽立系爭協議書及以系爭房地設定系爭抵押權予被上訴人
    等情不爭執。惟以：上訴人於鍾鄭玉葉死亡後，自可向財團
    法人金融聯合徵信中心查詢被繼承人之債務資料，以為是否
    拋棄繼承之判斷標準，上訴人未為拋棄繼承或限定繼承，其
    怠於行使權利之不利益，應由上訴人承擔。被上訴人持系爭
    債權憑證對上訴人強制執行查封上訴人所有系爭房地及薪資
    債權，本可依強制執行程序受償。因上訴人於97年8月8日主
    動提議以其固有財產清償鍾鄭玉葉所遺債務，兩造遂簽訂系
    爭協議書，由上訴人提供系爭房地設定系爭抵押權予被上訴
    人，上訴人累計清償達180萬元，被上訴人即同意塗銷系爭
    抵押權並免除其繼承鍾鄭玉葉之含本金281萬5369元暨各該
    違約金、遲延利息之債務，被上訴人始撤回強制執行之聲請
    。上訴人基於自由意思締結協議書，且協議書內容並無違反
    公序良俗及強制或禁止規定，上訴人應依約履行。倘僅因嗣
    後民法繼承編相關法令之修正，即認上訴人得免除系爭協議
    書所負給付義務，將使被上訴人遭受無預期之重大不利益，
    亦顯然悖於民法第148條第2項規定之誠信原則。上訴人設定
    系爭抵押權予被上訴人，繼續履行債務，並不影響上訴人之
    生存權，無顯失公平之情形。上訴人係依協議書設定系爭抵
    押權，於未清償前，其訴請塗銷抵押權設定登記為無理由等
    語資為抗辯。
四、
(一)、原審為上訴人敗訴之判決。
(二)、上訴人提起上訴，聲明：
１、原判決不利於上訴人部分廢棄。
２、確認被上訴人對上訴人系爭債權憑證所示之債權逾鍾鄭玉葉
    遺產範圍部分不存在。
３、被上訴人應塗銷上訴人所有系爭房地於97年11月4日為被上
    訴人設定金額281萬5369元之系爭抵押權設定登記。
(三)、被上訴人於本院答辯聲明：上訴駁回。
五、本件兩造不爭執事實如下：
(一)、上訴人於73年11月結婚，於89年5月23日以「夫妻贈與」原
    因取得系爭房地所有權，有戶籍謄本、土地及建物登記簿謄
    本可按（見原審卷第35頁、審訴卷第19、21頁）。
(二)、雅諾公司邀鍾鄭玉葉為連帶保證人向被上訴人借款未清償，
    經被上訴人訴請法院判命雅諾公司、鍾鄭玉葉等應連帶給付
    2127萬元及利息、違約金等確定，被上訴人對鍾鄭玉葉等聲
    請強制執行，經臺灣雲林地方法院發給系爭債權憑證，內載
    鍾鄭玉葉等應連帶給付被上訴人372萬6388元及利息、違約
    金等，有債權憑證可按（見審訴卷第7-9頁）。
(三)、鍾鄭玉葉於93年11月9日死亡，未遺有積極遺產，有被上訴
    人陳述可按（見本院卷第68頁背面），其繼承人有上訴人及
    原審共同原告鍾淑華、鍾宜璋、鍾宗原、鍾明菊（下稱鍾淑
    華等4人），全體繼承人均未拋棄繼承或為限定繼承，有鍾
    鄭玉葉戶籍謄本、繼承系統表可按（見審訴卷第35-40頁）
    。
(四)、被上訴人持系爭債權憑證對上訴人聲請強制執行（原法院97
    年度執字第30452號），查封上訴人所有系爭房地及薪資債
    權。上訴人於97年8月8日向被上訴人申請分期清償，兩造於
    97年10月13日達成分期清償協議：上訴人以系爭房地為被上
    訴人設定系爭抵押權，每月至少償還1萬元、累計清償達180
    萬元後，被上訴人同意塗銷系爭抵押權並免除上訴人繼承所
    負之保證債務，上訴人依協議書履行後，除已聲請執行之股
    票外，被上訴人停止對上訴人之財產及所得為強制執行等情
    ，有強制執行聲請狀、土地、建物登記簿謄本、申請書、他
    項權利證明書、抵押權設定契約書、分期清償協議書等可按
    （見審訴卷第15-22、60-65頁）。
(五)、鍾淑華等4人訴請確認被上訴人對鍾淑華等4人如附件所示債
    權憑證之債權逾鍾鄭玉葉遺產範圍部分不存在之訴，經原審
    判決被上訴人敗訴確定。
六、本件爭點：(一)、由上訴人繼續履行鍾鄭玉葉系爭保證債務，
    是否顯失公平？(二)、上訴人訴請塗銷系爭抵押權登記，有無
    理由？茲審酌如下：
(一)、由上訴人繼續履行鍾鄭玉葉系爭保證債務，是否顯失公平？
１、按民法繼承編施行法第1條之3第2項規定「繼承在民法繼承
    編中華民國98年5月22日修正施行前開始，繼承人對於繼承
    開始以前已發生代負履行責任之保證契約債務，由其繼續履
    行債務顯失公平者，以所得遺產為限，負清償責任。」其立
    法旨意係為保障經濟弱勢者能維持其基本生活水準，避免因
    繼承保證契約債務而影響其財產權及生存權。
２、查兩造所不爭之協議書第2條約定：「本人（即上訴人）需
    先清償訴訟費用5336元，並溯及自97年9月起至107年8月止
    ，每月10日以前至少清償1萬元，於本人累計清償達180萬元
    （含聲請延緩強制執行時所提供之擔保金5萬元及已遭扣押
    本行（被上訴人）尚未收取之薪資，不含執行股票之所得）
    後，貴行（即被上訴人）即需同意塗銷前開不動產之抵押權
    並名除本人因繼承所負前列之保證債務（即鍾鄭玉葉含本金
    281萬5369元暨各該違約金、遲延利息之債務）」等語（見
    審訴卷第65頁），核其內容係兩造就鍾鄭玉葉系爭債權憑證
    之債權債務達成和解，被上訴人依系爭債權憑證可得請求之
    數額，因和解讓步而部分消滅，上訴人之債務仍係繼承自鍾
    鄭玉葉之保證債務。是上訴人依協議書所負債務仍屬上開民
    法繼承編施行法第1條之3第2項規定之保證契約債務，堪予
    認定。
３、又查上訴人於73年11月間結婚，被繼承人鍾鄭玉葉於85年10
    月15日為雅諾公司向被上訴人借款連帶保證人（見原審卷第
    73 頁被上訴人答辯狀陳述），上訴人稱其未享有系爭保證
    債務之利益，核與情理無違，應為可採。又上訴人未繼承鍾
    鄭玉葉之積極遺產，其所有不動產僅系爭於89年5月23日因
    「夫妻贈與」取得之房地，有上訴人之稅務電子閘門財產所
    得調件明細表可稽（見本院卷第79頁）。上訴人現任職新北
    市新店托兒所，每月薪資2萬6194元，每月須繳納系爭房地
    貸款8763元，貸款餘額尚有125萬7983元等情，亦有不定期
    契約書、貸款帳戶交易概要表可稽（見本院卷第107頁、第
    88頁），是以上訴人每月所得扣除應繳房貸，再負擔系爭繼
    承之保證債務1萬元，上訴人可支用所得僅7431元（
    00000-0000- 00000=7431)，衡酌上述情形，本院認由上訴
    人繼續履行系爭繼承之保證債務有顯失公平之情。
４、至被上訴人謂如認上訴人得援引上開施行法規定，主張免除
    協議書所負給付義務，將使被上訴人遭受無預期之重大不利
    益，顯然悖於民法第148條第2項規定云云。查鍾鄭玉葉於93
    年11月9日死亡，被上訴人於97年間以系爭債權憑證為執行
    名義，聲請對上訴人強制執行（原法院97年度執字第30452
    號），查封上訴人所有系爭房地，上訴人於97年8月8日申請
    分期清償，兩造於97年10月13日達成分期清償協議。上訴人
    未享有系爭保證債務之利益，又未繼承鍾鄭玉葉之積極遺產
    ，卻因被上訴人於鍾鄭玉葉死亡4年後對其強制執行，而須
    負擔系爭繼承之保證債務，且使其生活陷入困境，已如上述
    。被上訴人謂上訴人提起本件訴訟有違誠信原則云云，自無
    足採。
５、依上所述，上訴人請求確認被上訴人對上訴人系爭債權憑證
    所示之債權逾鍾鄭玉葉遺產範圍部分不存在部分，核屬正當
    。
(二)、上訴人訴請塗銷系爭抵押權登記，有無理由？
    本件被上訴人對上訴人系爭債權憑證所示之債權逾鍾鄭玉葉
    遺產範圍部分不存在，已如上述，則上訴人即無再依系爭協
    議書履行之義務，其依系爭協議書為被上訴人設定之系爭抵
    押權即失所附麗。從而，上訴人訴請塗銷系爭抵押權登記，
    亦屬正當。
七、綜上所述，上訴人請求確認被上訴人對上訴人系爭債權憑證
    之債權於超過鍾鄭玉葉遺產範圍部分不存在，為有理由，應
    予准許。另請求被上訴人塗銷系爭抵押權設定登記，亦屬有
    據，應予准許。原審駁回上訴人上開請求，尚有未洽。上訴
    意旨指摘原判決上開部分不當，求予廢棄改判，為有理由。
    應由本院予以廢棄改判，如主文第二、三項所示。
八、本件事證已明，兩造其餘攻擊防禦方法，經核與本判決之結
    果不生影響，爰不一一論述。
九、據上論結，本件上訴為有理由，依民事訴訟法第450條、第
    78條，判決如主文。
中    華    民    國   100    年    12    月    13    日
                  民事第八庭
                      審判長法  官  許正順
                            法  官  蘇芹英
                            法  官  滕允潔
正本係照原本作成。
如不服本判決，應於收受送達後20日內向本院提出上訴書狀，其
未表明上訴理由者，應於提出上訴後20日內向本院補提理由書狀
（均須按他造當事人之人數附繕本）上訴時應提出委任律師或具
有律師資格之人之委任狀；委任有律師資格者，另應附具律師資
格證書及釋明委任人與受任人有民事訴訟法第466條之1第1項但
書或第2項（詳附註）所定關係之釋明文書影本。
中    華    民    國   100    年    12    月    14    日
                            書記官  王韻雅
附註：
民事訴訟法第466條之1（第1項、第2項）：
對於第二審判決上訴，上訴人應委任律師為訴訟代理人。但上訴
人或其他法定代理人具有律師資格者，不在此限。
上訴人之配偶、三親等內之血親、二親等內之姻親，或上訴人為
法人、中央或地方機關時，其所屬專任人員具有律師資格並經法
院認為適當者，亦得為第三審訴訟代理人。